【裁判字號】    89,上易,4209
【裁判日期】    891230
【裁判案由】    侵占
【裁判全文】
臺灣高等法院刑事判決                          八十九年度上易字第四二○九號
    上  訴  人
    即 自訴 人    利福交通有限公司
    代  表  人    乙○○
    自訴代理人    丙○○
    被      告    甲○○原名.
右上訴人因被告侵占案件，不服臺灣板橋地方法院八十九年度自字第三○○號，中華
民國八十九年十月十六日第一審判決，提起上訴，本院判決如左：
    主  文
上訴駁回。
    理  由
一、自訴意旨略以：被告甲○○於民國八十九年二月二十六日，前往設址臺北縣中和
    市○○路○段二０九號一樓自訴人利福交通企業有限公司（下稱利福公司），向
    該公司承租車號三Ｌ─八００號營業用小客車一部，約定每月租金新台幣（下同
    ）一萬元，每月繳付一次，詎被告於租得車輛後，除於八十九年三月十一日、同
    年四月二十九日分別繳付六千四百六十五元、一萬三千五百三十五元租金外，即
    未再如期繳付，經自訴人利福公司催討後仍置之不理，復基於意圖為自己不法所
    有之犯意，未歸還該承租之營業用小客車而將之侵占入己，因認被告涉犯刑法第
    三百三十五條第一項之侵占罪嫌云云。
二、按犯罪事實應依證據認定之，無證據不得推定其犯罪事實；又自訴案件不能證明
    被告犯罪者，應諭知無罪之判決，刑事訴訟法第一百五十四條、第三百四十三條
    準用第三百零一條第一項分別定有明文。所謂證據，須適於為被告犯罪事實之證
    明者，始得採為斷罪資料，如未能發現相當證據，或證據不足以證明，自不能以
    推測或擬制之方法，以為裁判基礎。又刑法上侵占罪之成立，以擅自處分自己持
    有之他人所有物，或變易其原來持有意思而為不法所有之意思，而逕為所有人之
    行為，為其構成要件，雖行為之外形各有不同，要必具有不法所有之意思，方與
    本罪構成之要件相符，且若僅將持有物延不交還或有其他原因致一時未能交還，
    既缺乏主觀要件，即難遽以該罪相繩（最高法院十九年度上字第一０五二號判例
    、六十八年度台上字第三一四六號判例參照）。
三、本件自訴人利福公司指訴被告甲○○涉犯前揭侵占罪嫌，無非係以其承租上開營
    業用小客車後僅繳付部分租金，其後即未再未如期繳付，經催討後置之不理，又
    未歸還車子，並提出營業車輛租賃契約書、存證信函各乙紙等為其論據。訊據被
    告則僅坦承曾右揭時、地與自訴人利福公司簽訂上開租賃契約書等情，惟堅決否
    認有何侵占之犯行，辯稱：伊於八十八年六月二十一日即以十一萬元代價向自訴
    人利福公司購買上開營業用小客車，已付款九萬四千四百十三元，其餘未付款項
    ，自訴人利福公司同意讓伊在八十九年三、四月前分期給付清償，嗣因經濟發生
    困難，始未如期給付分期款項，自訴人利福公司乃再同意展期，並於八十九二月
    二十六日要求伊簽訂讓渡證及前開租賃契約書，但伊並不知用意為何，主觀上仍
    認為車輛仍屬伊所有，無侵占之意圖等語。
四、經查：（一）、有關被告前開辯稱於八十八年六月二十一日即以十一萬元代價向
    自訴人利福公司購買上開營業用小客車，且共已付款九萬四千四百十三元，其餘
    未付款項，業經自訴人利福公司同意在八十九年三、四月前分期給付清償等情，
  業據自訴人利福公司代理人丙○○供述屬實，並有雙方簽訂之台北縣計程車客運
    業自備車輛參與經營契約書、被告提出之收支簿、該代理人提出之租車明細表各
    一件在卷可憑，應堪信為事實；（二）、而代理人丙○○供稱：被告於購車後即
    取得車輛之所有權，惟被告於購車後並未如期繳納分期付款，且另積欠自訴人利
    福公司靠行之相關費用共八萬四千三百三十元，故於八十九年二月二十六日，將
    上開車輛讓渡予自訴人利福公司，價款以被告所積欠之分期價款及靠行相關費用
    抵償，而被告因無車可用，乃要求自訴人利福公司將該車出租給他，乃有本件租
    車未付租金之情形等語，並提出被告書立之讓渡證一件為證；經質之被告則稱：
    自訴人利福公司已同意讓伊展期清償上開積欠之款項，於九十年二月份前付清即
    可，伊並簽發面額各一萬元之本票共十二張作為擔保，是伊雖簽立讓渡證將車子
    讓予自訴人利福公司，但主觀上仍認為車子屬伊所有等語。而有關被告簽發十二
    張本票乙節，復為代理人丙○○所是認，則初毋論本件汽車為買賣或租賃，被告
    延宕付款，並無證據足資證明被告有不法所有侵占之意圖，要之本件純屬民事糾
    葛，自訴人自應循民事徒徑以求救濟，被告之犯罪尚屬不能證明，自不得遽以刑
    法上之侵占罪相繩，此外，復查無其他積極證據足認被告有何侵占之犯行，應為
    其無罪之判決，原審因以為被告無罪之諭知，洵無不當，自訴人上訴意旨，仍執
    前詞，指摘原判決不當，為無理由，應予駁回。
據上論斷，應依刑事訴訟法第三百六十八條，判決如主文。
中      華      民      國    八十九    年     十二     月     三十     日
                              臺灣高等法院刑事第二十一庭
                                  審判長法  官  葉  騰  瑞
                                        法  官  黃  國  忠
                                        法  官  江  國  華
右正本證明與原本無異。
不得上訴。
                                        書記官  吳  碧  玲
中      華      民      國     九十     年      一      月      二      日


司法院資訊處製作；財團法人民間司法改革基金會備份。
